【裁判字號】    98,上訴,4193
【裁判日期】    981230
【裁判案由】    毒品危害防制條例等
【裁判全文】
臺灣高等法院刑事判決                98年度上訴字第4193號
上  訴  人
即  被  告  甲○○
                    （現在臺灣臺北看守所羈押中）
選任辯護人  邱創舜律師
上列上訴人因違反毒品危害防制條例案件，不服臺灣桃園地方法
院98年度訴字第485 號，中華民國98年8 月31日第一審判決（起
訴案號：臺灣桃園地方法院檢察署97年度偵字第26313 號、98年
度偵字第4751號），提起上訴，本院判決如下：
    主  文
上訴駁回。
    事  實
一、甲○○與某真實姓名年籍不詳但對其自稱「蕭俊明」之成年
    男子（下稱某男）均知愷他命係毒品危害防制條例所定第三
    級毒品，不得製造、運輸、販賣或轉讓，兼悉愷他命復經行
    政院公告為甲類管制進出口物品，洵屬懲治走私條例所定未
    經許可不得私運入境之管制進出口物品，其可預見某男透過
    寄送快遞包裹委託代收之方式恐為私運愷他命進入臺灣地區
    ，且若上開包裹確係毒品愷他命的話亦不違背其本意，竟仍
    共同基於自大陸地區運輸、私運愷他命進口之犯意聯絡，初
    於民國97年12月18日至97年12月19日間某日，在大陸地區廣
    東省珠海市某處，緣受某男許其事成擬付新臺幣（下同）1,
    200 元報酬之惑，約定其在臺灣地區單次代為收受某男自大
    陸地區所寄包裹，旋於97年12月19日，由某男在大陸地區某
    處交寄包裹，並假「蕭俊明」姓名為收貨名義人，並由某男
    將如附表一編號(1)所示愷他命貯入如附表一編號(2)所示空包
    裝袋後，分別置放如附表一編號(3)所示金屬圓柱體內，便以
    「品名：鐵質模具、寄件公司：惟達模具、收件公司：紫竹
    林貨運站、收件地址：高雄縣岡山鎮○○路380 號、收件人
    ：蕭俊明、收件人電話：0000000000」快遞單據資料委託不
    知情之鑫飛鴻速遞有限公司輾轉運送來臺，再由甲○○於97
    年12月20日，搭機返回臺灣地區，繼則先行往赴高雄縣岡山
    鎮○○路380 號該址無人經營掛有「紫竹林貨運站」招牌之
    處所，依其和某男事先之約定，尋持某男所有置放該處如附
    表一編號(4)所示行動電話等待送貨人員聯絡代收前開包裹，
    更於97年12月20日上午某時，貨物運抵桃園中正國際機場，
    始為內政部警政署航空警察局刑事警察隊查獲，迄於97年12
    月22日，遂經警員喬裝送貨人員撥打快遞單據上載前開電話
    號碼與甲○○聯絡，嗣甲○○抵達上址紫竹林貨運站領取前
    開包裹，值其收受包裹之際，方經喬裝警員及埋伏警員表明
    身分並將甲○○加以逮捕，且扣得如附表一所示之物暨確與
    本案無關之現金5 萬3,000 元。
二、案經內政部警政署航空警察局移送臺灣桃園地方法院檢察署
    檢察官偵查起訴。
    理  由
壹、證據能力：
    本案以下所引用之卷證資料（包含人證與文書證據、物證等
    ），並無證據證明係公務員違背法定程序所取得，又被告以
    外之人於審判外之陳述，經核並無非出於自由意願而為陳述
    或遭違法取證及顯有不可信之情況，再卷內之文書證據，亦
    無刑事訴訟法第159 條之4 之顯有不可信之情況與不得作為
    證據之情形，且公訴人、被告及辯護人迄本院言詞辯論終結
    前均未聲明異議，被告之辯護人並明確表示對於本案全部證
    據方法之證據能力均不爭執等語（見本院98年11月26日準備
    程序筆錄），依刑事訴訟法第159 條至159 條之5 之規定，
    均有證據能力，合先敘明。
貳、實體方面
一、訊據被告甲○○固坦承為得報酬而於上述時、地遵從某男囑
    咐領取包裹之事實，惟矢口否認有何共同運輸毒品愷他命犯
    行，辯稱略以：其係受某男所託代收包裹，不知包裹內所裝
    之物品係毒品愷他命，若其確有代為運輸毒品愷他命，怎會
    只收1200元之報酬云云。
二、惟查：
  (一)扣案如附表一編號(1)所示晶體，經以氣相層析質譜儀（GC/
    MS）檢驗結果呈現愷他命陽性反應，各項成分、數量俱如附
    表一編號(1)所載綦詳，此有內政部警政署刑事警察局鑑定書
    及鑑定回函在卷可稽（見97年度偵字第26313 號偵卷第83頁
    、原審卷第58至59頁），足證該等物品確係毒品愷他命。
  (二)如附表一編號(1)所示愷他命貯入如附表一編號(2)所示空包裝
    袋後，分別置放如附表一編號(3)所示金屬圓柱體內，便由某
    男自大陸地區單次以「品名：鐵質模具、寄件公司：惟達模
    具、收件公司：紫竹林貨運站、收件地址：高雄縣岡山鎮○
    ○路380號、收件人：蕭俊明、收件人電話：0000000000」
    快遞單據資料委託不知情之鑫飛鴻速遞有限公司輾轉運送來
    臺，貨物運抵桃園中正國際機場，始為內政部警政署航空警
    察局刑事警察隊查獲，遂經警員喬裝送貨人員撥打快遞單據
    上載前開電話號碼聯絡被告，迨其前往上址紫竹林貨運站領
    取前開包裹，值其收受前開包裹之際，方經喬裝警員及埋伏
    警員表明身分加以逮捕等情，業經證人林海紳在警詢中證述
    明確（見97年度偵字第26313 號偵卷第16至18頁）。並有鑫
    飛鴻速遞有限公司快遞單據、內政部警政署航空警察局安全
    檢查隊X 光檢查儀注檢貨物報告表、財政部臺北關稅局扣押
    貨物收據及搜索筆錄、內政部警政署航空警察局扣押物品清
    單、進口快遞貨物簡易申報單、繕印「蕭俊明」名義之名片
    、如附表一編號(4)所示行動電話門號通聯紀錄、法務部入出
    境資訊連結顯示結果、蒐證照片等在卷可稽（見97年度偵字
    第26313 號偵查卷第8 至15頁、第19至29頁、第50頁、第56
    至58頁、第84頁、第90至91頁）。此外，復有如如附表一所
    示之物扣案足資佐證，足證客觀上被告確有與某男共同自大
    陸地區私運毒品愷他命進入臺灣地區之行為，當無疑義。
  (三)再被告與某男於交寄前開包裹前，相約被告尋持某男所有置
    放上址紫竹林貨運站內如附表一編號(4)所示門號為00000000
    00號之行動電話，以利被告等待送貨人員聯絡代收前開包裹
    ，此有上載前開電話號碼之鑫飛鴻速遞有限公司快遞單據在
    卷足憑（見97年度偵字第26313 號偵查卷第8 頁），並有如
    附表一編號(4)所示行動電話扣案足資佐證，上情並經被告在
    原審與本院審理時坦認屬實。再被告在原審訊問時供稱：「
    「（法官問：你之前在檢察官偵訊中，有承認在收包裹是可
    疑的，是否如此？）…我不知道為何蕭俊明要先請我收包裹
    之後，再放到紫竹林檳榔攤，可能還會有別人再去收走，但
    是我不知道後續的部分，我不知道蕭俊明為何要這樣請我收
    包裹，我覺得有點怪怪的。」、「（法官問：對於蕭俊明請
    你收內容物好像是衣服、包包或模具的包裹，為何要放到紫
    竹林檳榔攤，而不交給蕭俊明的家人或朋友？）外觀是檳榔
    攤，卻請我做收貨的動作，我有點感覺怪怪的，但因為他會
    給我1,200 元的報酬，我自己也有家計負擔的壓力，所以覺
    得有點怪怪的，還是先做再說。」等語（見原審卷第12至13
    頁），足見被告存有可預見前開包裹內裝物品夾藏愷他命之
    不確定故意，應無疑義，否則某男何需事先大費週章交待被
    告先至紫竹林檳榔攤持用如附表一編號(4)所示行動電話作為
    運抵通知媒介？況被告亦覺得某男要彼至外觀是檳榔攤之地
    方，卻請彼做收貨的動作，彼有點感覺怪怪的，已如前述，
    益徵被告可預見某男透過寄送快遞包裹委託代收之方式恐為
    私運愷他命進入臺灣地區，且若上開包裹確係毒品愷他命的
    話亦不違背其本意，應無疑義。至檢察官起訴書逕認被告明
    知包裹內之物品為愷他命而非不確定故意之主觀態樣，此部
    分尚無積極證據得以證明，本院自應予以更正。
  (四)被告供稱其藉在大陸地區購買檳榔機緣結識某男，其與某男
    並未有特別交情等語，然某男卻願交付如附表一編號(4)所示
    行動電話以為聯絡包裹領取事項之用，並未託請近親密友反
    徒相煩被告代領前開包裹，則某男憑何信賴非親非故之被告
    不會有侵吞前開包裹遂即失去聯絡之可能？又被告既稱其與
    某男約定領得前開包裹後須將前開包裹擱置上址紫竹林貨運
    站以待他人往取等語，則某男何以需大費周章交代被告先行
    代領但又無法當面轉交他人？再被告係智慮正常之成年人，
    向有工作經驗委非不通社會世情，故其對某男指示迂迴代領
    自大陸地區所寄包裹，其係以此方式與某男共同私運包裹內
    愷他命進入臺灣地區之方式等情有所預見而為，存有容認犯
    罪事實發生之不確定故意，堪以認定。另被告辯稱：其若有
    代為運輸毒品愷他命，怎會只收1200元之報酬云云，然被告
    收受某男1200元之報酬一節，本院係依被告之供述而為此認
    定（見原審卷第13頁），極有可能被告自某男處所收得之報
    酬遠超過被告自己所供述的1200元，然因本院無其他證據得
    以證明被告所收受之報酬究係多少，故以被告自己之供述作
    為認定本案被告自某男處所收報酬之依據，但縱某男只給被
    告1200元之報酬，亦不影響本院對於被告確有為本件犯行之
    認定，因被告確有為本件犯行之理由，業經本院詳論如前，
    故被告此部分之辯解，亦不足取。
  (五)綜上諸情參互以析，被告對其所簽收之貨物內有第三級毒品
    愷他命，應有不確定故意之認識，被告前開辯解，並不足取
    。本件事證明確，被告犯行均堪認定，應予依法論科。
三、新舊法比較及論罪理由：
  (一)按行為後法律有變更者，適用行為時之法律。但行為後之法
    律有利於行為人者，適用最有利於行為人之法律，刑法第2
    條第1 項定有明文。又比較時應就罪刑有關之共犯、未遂犯
    、想像競合犯、牽連犯、連續犯、結合犯，以及累犯加重、
    自首減輕暨其他法定加減（如身分加減）與加減例等一切規
    定，綜其全部罪刑之結果而為比較（最高法院95年第8 次刑
    事庭會議一、(四)之決議要旨參照）。再按法規之制定與法規
    之修正，如有特定生效日之必要者，依中央法規標準法第14
    條或第20條第2 項準用第14條之規定，應分別特定其施行日
    期，亦即法規制定或前次修正基於特殊因素所特定之施行日
    期，並不適用於日後修正或再次修正之條文。又法律之制定
    或修正，若未明定施行日期者，中央法規標準法雖未規定應
    自何時生效，然法律既經制定或修正並經總統公布，自應依
    一般原則，自公布日起算至第3 日發生效力（中央法規標準
    法第13條參照）。因92年7 月9 日修正公布之毒品危害防制
    條例第36條規定：「本條例自公布後六個月施行。」其立法
    理由謂：「一依修正草案第二條第三項規定，法務部需會同
    衛生署成立審議委員會每三個月定期檢討調整毒品之分級及
    品項，而本次新增第四級毒品，有需要在新法施行前先經該
    審議會檢討後再調整公布，爰預留六個月緩衝期，以利處理
    。二依本條例新修正之規定，有必要再訂定相關子法及修正
    相關法規，以配合本條例之施行，故亦有需要預留適當緩衝
    期，以利訂頒相關子法及相關法規之配合修正。」，足徵前
    開條例第36條之規定，顯係因應該次（指92年7 月9 日）修
    正之需，始預留適當之緩衝期，益徵98年5 月20日修正公布
    之毒品危害防制條例應依一般原則，自公布日起算至第3 日
    發生效力，合先敘明。查被告行為後，毒品危害防制條例第
    4 條第3 項有關運輸第三級毒品之法定本刑、第17條有關減
    輕其刑等規定，業於98年5 月20日修正公布，自98年5 月22
    日起施行，茲就比較情形如下：毒品危害防制條例第4 條第
    3 項之運輸第三級毒品罪法定本刑之規定，修正前毒品危害
    防制條例第4 條第3 項係規定「製造、運輸、販賣第三級毒
    品者，處五年以上有期徒刑，得併科新臺幣五百萬元以下罰
    金」，修正為「製造、運輸、販賣第三級毒品者，處五年以
    上有期徒刑，得併科新臺幣七百萬元以下罰金」，經比較修
    正前、後之規定，可知運輸第三級毒品罪之法定本刑，就罰
    金刑部分由修正前之得併科新臺幣500 萬元以下罰金，提高
    為得併科新臺幣700 萬元以下罰金，自以修正前毒品危害防
    制條例第4 條第3 項之規定有利於被告。揆諸前揭最高法院
    決議所揭示之罪刑比較原則，依刑法第2 條第1 項之規定，
    自應適用行為時即修正前毒品危害防制條例處斷。
  (二)查愷他命係毒品危害防制條例第2 條第2 項第3 款所稱之第
    三級毒品，不得運輸及持有，且所謂毒品之運輸或持有，「
    不以國外輸入國內或國內輸出國外為限，其在國內運輸者亦
    屬之；零星夾帶或短途持送得斟酌實際情形依持有煙毒罪論
    科」（司法院36年院解字第3541號解釋意旨參照）、「院解
    字第3541號解釋係指無運輸或販賣之意圖單純持有煙毒者而
    言，並非謂凡零星夾帶或短途持送煙毒者，不問其犯意如何
    概論以持有煙毒之罪」（司法院37年院解字第3853號解釋意
    旨參照）。是以零星夾帶或短途持送固得斟酌實際情形，依
    持有罪論處，然僅限於無運輸或販賣之意圖而單純持有而言
    。又所謂「運輸」，係指本於運輸意思而搬運輸送而言，倘
    其有此意圖者，一有搬運輸送之行為犯罪即已成立，不以運
    抵目的地為完成犯罪之要件。換言之，區別該罪既遂、未遂
    之依據，係以已否起運為準，既已起運，構成該罪之輸送行
    為即已完成，即應論以既遂罪責。且運輸不以為他人運輸為
    限，縱為自己運輸亦當之。本件被告運輸扣案之毒品，係自
    大陸地區○○○○○路程甚遠，數量亦極龐大，顯非單純之
    持有，核被告所為，係犯修正前毒品危害防制條例第4 條第
    3 項之運輸第三級毒品、懲治走私條例第12條及第2 條第1
    項準私運管制物品進口罪。按所謂私運管制物品進口，係指
    從國外或自大陸地區私運管制物品進入臺灣地區，既遂與否
    乃以進入國界為準，反之運輸毒品罪祇以毒品實施運送為足
    ，非以運抵目的地構成犯罪完成要件，既遂與否當以蹈行起
    運為準，僅已起運便係完成輸送行為，此有最高法院95年度
    台上字第298 號刑事判決意旨可稽。被告與某男共同基於自
    大陸地區私運愷他命入境之犯意聯絡，使得如附表一編號(1)
    所示愷他命運抵桃園中正國際機場進入域內，渠等運輸毒品
    及準私運管制物品進口之行為均已完成，皆為既遂犯。被告
    心存前開包裹內裝物品夾藏愷他命之不確定故意，而與某男
    間具有犯意聯絡及行為分擔，應論以共同正犯。被告及某男
    利用不知情之鑫飛鴻速遞有限公司員工自大陸地區私運愷他
    命入境，應論以間接正犯。被告於當時持有前揭第三級毒品
    愷他命，既意在供運輸之用，則其持有之低度行為，應為運
    輸之高度行為所吸收，不另論罪。被告以一私運行為觸犯運
    輸第三級毒品罪、準私運管制物品進口罪，為想像競合犯，
    依刑法第55條規定，從一重之運輸第三級毒品罪處斷。
四、維持原判決及上訴駁回之理由：
  (一)原審以被告所為違反毒品危害防制條例等犯行事證明確，適
    用98年5 月20日修正前毒品危害防制條例第4 條第3 項，懲
    治走私條例第2 條第1 項、第11條、第12條，刑法第2 條第
    1 項前段、第11條、第28條、第55條之規定，併審酌被告屆
    齡盛年，原當腳踏實地從事正當職業以開創個人前程，不意
    謀取不義之財，影響社會治安非輕，錯蹈法網誤罹刑章，唯
    恐面臨囹圄之拘始行託詞否認，原審寬留日後腳踏實地盡早
    開創個人前程之機會，斟其犯罪之動機、目的、智識程度、
    生活狀況及犯罪所生之危害等一切情狀，量處有期徒刑5 年
    2 月。且原審再就沒收部分說明：按毒品危害防制條例對運
    輸第三級毒品之沒收，未見特別規定，行為若認構成犯罪，
    毒品即屬不受法律保護之違禁物，遂予回歸刑法適用，依刑
    法有關違禁物規定沒收之，此有最高法院96年度台上字第88
    4 號、95年度台上字第911 號刑事判決意旨可稽，如附表一
    編號(1)所示愷他命，採以上揭最高法院見解，誠屬違禁物，
    依刑法第38條第1 項第1 款規定，予以宣告沒收之；而如附
    表一編號(2)所示空包裝袋、如附表一編號(3)所示金屬圓柱體
    、如附表一編號(4)所示行動電話，俱為某男所有，乃資貯存
    前開愷他命以防裸露或潮濕、置放前開愷他命以藏運送內容
    、聯繫接洽私運前開愷他命以利代領包裹事宜，係供運輸第
    三級毒品犯罪所用之物，又送鑑定時可將包裝袋與愷他命分
    別秤重，俾知兩者尚無難以析離關係，依毒品危害防制條例
    第19條第1 項規定，衡以共犯連帶沒收原則，同予宣告沒收
    之；再扣案之現金5 萬3,000 元，確與本案犯罪無關，亦據
    被告言之歷歷，爰不為沒收之諭知等情，經核原審認事用法
    均無違誤，量刑亦屬妥適。
  (二)被告上訴仍執前詞，空言否認犯行，並表示原審判刑過重，
    請求從輕量刑云云。惟被告確有為本件犯行，業經本院於前
    開理由予以指駁說明，且刑之量定，為求個案裁判之妥當性
    ，法律賦予法院裁量之權，量刑輕重，屬為裁判之法院得依
    職權自由裁量之事項，苟其量刑已以行為人之責任為基礎，
    並斟酌刑法第57條各款所列情狀，在法定刑度內，酌量科刑
    ，如無偏執一端，致明顯失出失入情形，上級審法院即不得
    單就量刑部分遽指為不當或違法，原審關於被告科刑之部分
    ，業已以被告之責任為基礎，並審酌被告犯後猶狡詞卸責，
    且運輸毒品重量非輕，而就被告所犯之罪，處有期徒刑5 年
    2 月等情，並未逾法定刑度，經核亦無違誤，此均不能任意
    指摘為違法。是被告之上訴為無理由，應予駁回。
、再被告被訴運輸與私運如附表二所示第三級毒品毒品愷他命
    部分，業經原審判決無罪確定，此部分自不在本院審究之範
    圍，末此敘明。
據上論斷，應依刑事訴訟法第368條，判決如主文。
本案經檢察官陳昱旗到庭執行職務。
中    華    民    國    98    年    12    月    30    日
                  刑事第二十庭審判長法  官  楊貴雄
                                    法  官  林銓正
                                    法  官  許必奇
以上正本證明與原本無異。
如不服本判決，應於收受送達後10日內向本院提出上訴書狀，其
未敘述上訴之理由者並得於提起上訴後10日內向本院補提理由書
（均須按他造當事人之人數附繕本）「切勿逕送上級法院」。
                                    書記官  廖素花
中    華    民    國    98    年    12    月    30    日
附錄本案論罪科刑法條：
98年5月20日修正前毒品危害防制條例第4條第3項：
製造、運輸、販賣第三級毒品者，處5年以上有期徒刑，得併科
新臺幣500萬元以下罰金。
懲治走私條例第2條：
私運管制物品進口、出口逾公告數額者，處7年以下有期徒刑，
得併科新臺幣300萬元以下罰金。
前項之未遂犯罰之。
第1項所稱管制物品及其數額，由行政院公告之。
懲治走私條例第12條：
自大陸地區私運物品進入臺灣地區，或自臺灣地區私運物品前往
大陸地區者，以私運物品進口、出口論，適用本條例規定處斷。
附表一：
┌──┬────────────────┬───────────────┐
│編號│物        品        名        稱│數                          量│
├──┼────────────────┼───────────────┤
│ (1) │第三級毒品愷他命                │2包（驗餘淨重共計2686.72公克）│
├──┼────────────────┼───────────────┤
│ (2) │貯存前開愷他命之空包裝袋        │2個（袋重共計13.94公克）      │
├──┼────────────────┼───────────────┤
│ (3) │置放前開愷他命之金屬圓柱體      │2具                           │
├──┼────────────────┼───────────────┤
│ (4) │門號0000000000號SONY ERICSSON廠 │1具                           │
│    │牌行動電話（內含SIM卡1張）      │                              │
└──┴────────────────┴───────────────┘
附表二：業經原審判決被告無罪確定部分之相關扣案物品
┌──┬────────────────┬───────────────┐
│編號│物        品        名        稱│數                          量│
├──┼────────────────┼───────────────┤
│ (1) │第三級毒品愷他命                │2包（驗餘淨重共計1915.50公克）│
├──┼────────────────┼───────────────┤
│ (2) │貯存前開愷他命之空包裝袋        │2個（袋重共計27.88公克）      │
├──┼────────────────┼───────────────┤
│ (3) │置放前開愷他命之模具            │2具                           │
└──┴────────────────┴───────────────┘


司法院資訊處製作；財團法人民間司法改革基金會備份。
